臺灣高雄地方法院民事判決　　　　　　 100年度訴字第1032號
原　　　告　台灣糖業股份有限公司
法定代理人　胡懋麟
訴訟代理人　陳明仁
　　　　　　林彬旭
　　　　　　馬德隆
　　　　　　陳耀國
　　　　　　李帝慶律師
複　代理人　黃靜宜
被　　　告　陳勝興
　　　　　　陳崇禎
上列當事人間拆屋還地等事件，經本院於民國100年11月7日言詞
辯論終結，判決如下：
    主      文
被告陳勝興應將坐落於高雄市○○區道爺段第一０一一地號土
地上，如附圖二編號B 、C 所示磚造平房及鐵架涼棚拆除後，將
附圖二編號B 、C 所示，面積各四十二平方公尺、二十九平方公
尺，合計七十一平方公尺之土地騰空返還原告。
被告應給付原告新臺幣玖仟陸佰參拾貳元，及自民國一００年八
月三日起至清償日止，按年息百分之五計算之利息，並自民國一
００年八月三日起至返還前項所示土地之日止，按月給付原告新
臺幣參佰壹拾陸元。
原告其餘之訴駁回。
訴訟費用由被告陳勝興負擔五分之二，其餘由原告負擔。
本判決第一、二項於原告提出新臺幣伍拾參萬元為被告陳勝興供
擔保後，得假執行。
原告其餘假執行之聲請駁回。
    事實及理由
壹  程序部分
一、被告陳勝興經合法通知，未於言詞辯論期日到場，核無民事
    訴訟法第386 條各款所列情形，爰依原告聲請，由其一造辯
    論而為判決。
二、按不變更訴訟標的，而補充或更正事實上或法律上之陳述者
    ，非為訴之變更或追加。民事訴訟法第256 條定有明文。原
    告起訴請求被告陳勝興將坐落於高雄市○○區道爺段第10
    11地號（下稱1011地號）如附圖一「承租位置」所示，面積
    119.53平方公尺之土地（下稱系爭租地）上之地上物拆除，
    並將所占用之土地騰空返還原告（見本院卷第3 頁），復主
    張前開地上物即門牌號碼為高雄市○○區○○街29之2 號房
    屋（下稱29之2 號房屋，見本院卷第68頁），惟經本院現場
    履勘，查悉29之2 號房屋乃同地段建號第6445號5 層樓鋼筋
    混凝土造建物，該房屋坐落基地為訴外人陳崇禎所有之高雄
    市○○區道爺段第133-3 地號土地（下稱133-3 地號土地
    ），並非坐落於原告所有之1011地號土地上，有勘驗筆錄、
    房屋稅證明書、土地登記謄本在卷可稽（見本院卷第104 頁
    、第38頁、第109 頁），原告則依履勘結果，更正本件應拆
    除之地上物為附圖二編號B 所示未懸掛門牌之磚造平房及編
    號C 所示之鐵架涼棚（以下合稱系爭地上物），應騰空返還
    之土地為附圖二編號B 所示面積42平方公尺、編號C 所示面
    積29平方公尺，合計71平方公尺之土地（以下合稱系爭土地
    ，見本院卷第104 頁），揆諸前引規定，原告所為乃更正事
    實上之陳述，非為訴之變更或追加。
三、按訴狀送達後，原告不得將原訴變更或追加他訴，但該訴訟
    標的對於數人必須合一確定時，追加其原非當事人之人為當
    事人者，不在此限。民事訴訟法第255 條第1 項第5 款定有
    明文。經查原告起訴請求陳勝興將系爭地上物拆除，並將系
    爭土地騰空後返還原告，嗣於本院審理中，以系爭地上物乃
    陳勝興與訴外人即其兄弟陳崇禎繼承共同取得，應由彼等共
    同處分，並受合一確定之判斷為由，追加陳崇禎為被告，使
    其與陳勝興應負拆屋還地之連帶責任（見本院卷第142 頁）
    ，揆諸前引規定，原告追加陳崇禎為被告，於法尚無不合。
貳  實體部分
一、原告主張：原告於民國90年5 月15日將系爭租地出租供陳勝
    興居住、使用，雙方約定租期自90 年5月15日起至92年5 月
    14日止，租金則以每年為1 期，按當期申報地價年息7%計算
    ，如逾期繳納，則逾期4 個月以上者，按欠租額加收20% 違
    約金（下稱甲租約）。俟甲租約租期屆滿後，原告自95年5
    月15日起就系爭租地爰引甲租約之內容，與陳勝興成立默示
    不定期租賃契約（下稱乙租約），詎陳勝興自92年5 月15日
    起即未遵期繳納租金，經原告於97 年3月6 日以陳勝興積欠
    租金達2 期以上為由，對陳勝興為終止租約之通知，然因陳
    勝興遷移不明無法送達，經本院以97年度鳳簡聲字第20號裁
    定准予公示送達，該裁定業於97 年5月31日確定，故乙租約
    已於97年5 月31日合法終止，陳勝興自斯時起已無權繼續占
    用系爭土地。惟陳勝興迄未拆除系爭地上物，而被告陳崇禎
    與陳勝興因繼承而共同取得系爭地上物之處分權，並占有使
    用系爭土地，為此爰依民法第767 條規定，請求被告連帶拆
    除系爭地上物後，騰空返還系爭土地予原告。又陳勝興積欠
    原告自92年5 月15日起至97年5 月30日止，如附表一所示之
    乙租約租金新台幣（下同）248,974 元及違約金49,796元，
    共298,770 元。再者，陳勝興自97年5 月31日起因無權占用
    系爭土地，每年受有相當於租金之不當得利45,765元，經核
    其自97年5 月31日起至99年11月30日止（共884 日）所獲不
    當得利數額為110,838 元（即45,765÷365 ×884=110,839
    ，元以下四捨五入，原告誤算為110,838 ），且自本件起訴
    狀繕本送達翌日起至返還系爭土地之日止，按月獲有相當於
    租金之不當得利3,814 元（即45,765÷12=3,814，元以下四
    捨五入）。為此爰依乙租約及民法第179 條規定，請求被告
    給付所欠租金、違約金，並返還不當得利等情。並聲明：(一)
    被告應連帶拆除系爭地上物後，將系爭土地騰空返還原告。
    (二)陳勝興應給付原告409,608 元（即298,770+110,838=409,
    608 ），及自起訴狀繕本送達翌日起至返還系爭土地之日止
    ，按年息5%計算之利息。(三)陳勝興應自起訴狀繕本送達翌日
    起至返還系爭土地之日止，按月給付原告3,814元。
二、被告陳崇禎則以：伊與陳勝興固因繼承取得系爭地上物，惟
    其約定由陳勝興取得占有使用系爭地上物及繼續向原告承租
    系爭租地之權利，並由陳勝興自90年起單獨向原告承租系爭
    租地，伊對系爭地上物並無處分權，更無占用系爭土地情事
    等語置辯。並聲明：原告之訴駁回。
三、被告陳勝興未於言詞辯論期日到場，亦未提出書狀作何聲明
    或陳述。
四、本件爭點為：(一)被告對系爭地上物是否均有事實上處分權？
    有無共同占用系爭土地情事？原告依民法第767 條及繼承之
    法律關係，請求被告就拆除系爭地上物及返還系爭土地負連
    帶責任，有無理由？(二)原告與陳勝興間有無乙租約存在？原
    告依乙租約請求陳勝興給付租金及違約金，有無理由？數額
    若干？(三)原告依民法第179 條規定，請求被告返還因占用系
    爭土地所受相當於租金之不當得利，有無理由？數額若干？
    茲分述如下：
  (一)被告對系爭地上物是否均有事實上處分權？有無共同占用系
    爭土地情事？原告依民法第767 條及繼承之法律關係，請求
    被告就拆除系爭地上物及返還系爭土地負連帶責任，有無理
    由？
  1.原告主張系爭地上物為訴外人即被告之父陳順治（已死亡）
    所起造，由被告繼承取得，其對系爭地上物俱有事實上處分
    權云云，陳崇禎否認之，並以伊與陳勝興在繼承開始後，已
    約定由陳勝興取得系爭地上物之處分權，其對系爭地上物並
    無事實上處分權，更未占用系爭土地等語置辯。
  2.經查，陳勝興於90年10月間以自己名義，與原告就系爭租地
    簽立甲租約，斯時系爭地上物已存在於系爭租地上，供陳勝
    興居住使用，並經陳勝興簽立切結書，以證其為系爭地上物
    所有人之事實，有卷附租賃契約書、切結書為憑（見本院卷
    第9 頁、第13頁）。經核陳勝興於切結書中雖記載其居住使
    用之地上房屋為29-2號房屋，然經本院勘驗現場，並比對地
    上實物與切結書所附照片顯示之磚造平房、鐵架涼棚後（見
    本院卷第125 頁、第14頁），可知與切結書所載地上房屋相
    符者，乃附圖編號B 、C 所示未懸掛門牌號碼、未辦保存登
    記之地上物，並非29-2號房屋無訛。是以陳勝興於90年間既
    已向原告切結系爭地上物為其所有，並以自己名義與原告簽
    立甲租約，足見陳勝興已取得系爭地上物之事實上處分權及
    續向原告承租系爭租地之權利。陳崇禎辯稱其就系爭地上物
    並無處分權，亦未占有使用系爭土地，核與前開證據相符，
    係屬可採。原告復未提出其他積極證據證明陳崇禎對系爭地
    上物有何處分權存在，其請求陳崇禎與陳勝興連帶負拆屋還
    地之責，即屬無據，應予駁回。
  3.按所有人對於無權占有其所有物者，得請求返還之，民法第
    767 條前段定有明文，而原告為系爭土地之所有權人，有土
    地登記謄本在卷可稽（見本院卷第7 頁），而陳勝興所有之
    系爭地上物現仍占用系爭土地之事實，業經本院審認如前，
    並有複丈測量成果圖為憑（見本院卷第128 頁），陳勝興復
    未舉證證明有何占用系爭土地之合法權源，故原告依民法第
    767 條前段之規定，請求陳勝興拆除系爭地上物，並騰空返
    還系爭土地，係有理由，應予准許。
  (二)原告與陳勝興間有無乙租約存在？原告依乙租約請求陳勝興
    給付租金及違約金，有無理由？數額若干？
  1.原告固主張自92年5 月15日起至97年5 月31日止，與陳勝興
    就系爭租地有如乙租約所示之不定期租賃之法律關係存在，
    並依租賃之法律關係，請求陳勝興支付租金及違約金云云（
    見本院卷第69頁）。但查，甲租約第11條約定，本租約期限
    將屆時，承租人如有意繼續租用，應於租期屆滿前1 個月自
    動向原告申請換訂租賃契約，否則視為無意續約（見本院卷
    第9 頁）等語至明，又陳勝興自92年11月3 日起居無定所，
    其戶籍並遷往高雄市鳳山區第一戶政事務所乙節，有全戶戶
    籍資料查詢表及鳳山分局鳳崗派出所報告書為憑（見本院卷
    第99頁、第98頁），另參諸原告坦承陳勝興並未提出續約申
    請，且自92年5 月15日起未曾繳納租金分文，其於97年間派
    員在附圖二編號A 所示空地上架設鐵皮圍籬時，陳勝興已遷
    離系爭地上物，僅在屋內留下家具迄未移除（見本院卷第69
    頁、第147 頁）等情以觀，足見陳勝興未曾依甲租約第11條
    約定，對原告提出續約之請求，更無可能與原告達成默示不
    定期租賃契約之意思合致，故原告主張與前開證據不符，洵
    不足採。
  2.綜上，原告與陳勝興間既無乙租約存在，則原告依乙租約之
    法律關係請求陳勝興就系爭租地，給付如附表一所示之租金
    及違約金，即屬無據，不得准許。
  (三)原告依民法第179 條規定，請求被告返還因占用系爭土地所
    受相當於租金之不當得利，有無理由？數額若干
  1.按無法律上原因而受有利益，致他人受有損害者，應返還其
    利益，民法第179 條前段定有明文。又無權占有他人之不動
    產，可能獲得相當於租金之利益，為社會通常之觀念，有最
    高法院61年台上字第1695號判例要旨可資參照。次按城市地
    方房屋之租金，以不超過土地及其建築物申報總價年息10%
    為限。土地法第79條所謂土地及建築物之總價額，土地價額
    依法定地價，建築物價額依該管直轄市或縣（市）地政機關
    估定之價額。土地所有人依本法申報之地價，為法定地價。
    土地法第97條第1 項、第148 條及土地法施行法第25條分別
    定有明文。此外，基地租金之數額，除以基地申報地價為基
    礎外，尚須斟酌基地之位置，工商業繁榮之程度，承租人利
    用基地之經濟價值及所受利益等項，並與鄰地租金相比較，
    以為決定，並非必達申報總地價年息10% 最高額，亦有最高
    法院68年台上字第3071號判例足參。
  2.陳勝興於甲租約期限屆滿後，欠缺占用系爭土地之合法權源
    ，卻仍以系爭地上物占用系爭土地，並在編號B 所示磚造平
    房內堆放家具迄今之事實，業經本院審認如前，揆諸前引規
    定及說明，陳勝興自因前開無權占有行為，受有相當使用系
    爭土地之租金利益。經查：
  (1)系爭土地於97、98年度之申報地價為每平方公尺5,470 元，
    自99年1 月起之申報地價為每平方公尺5,340 元，有地價第
    二類謄本為憑（見本院卷第8 頁）。又系爭土地位在巷道內
    ，距離鳳山國小、體育場約3 至5 分鐘路程，附近亦有銀行
    、市場，生活機能尚稱便利等情，有勘驗筆錄、地理位置圖
    （見本院卷第104 頁背面、第115 頁、第123 頁）為憑，本
    院審酌上情，及系爭土地之經濟價值、地處狀況、佐以系爭
    地上物除供堆置家具外，未為其他利用，及原告在附圖二編
    號A 所示空地上架設鐵皮圍籬，阻斷附圖二編號B 所示磚造
    平房之聯外道路，僅能藉由屋旁約1 人寬之小徑，循29-2號
    房屋後方之防火間隔，借道29-2號房屋後門，自29-2號房屋
    前門出入之事實，有勘驗筆錄及現場照片為憑（見本院卷第
    103 頁、第125 頁），暨原告容任鄰里在1011地號土地毗鄰
    系爭土地之磚造圍牆及鐵皮圍籬處棄置垃圾、雜物，四周環
    境髒亂不堪（見本院卷第122 頁現場照片），致土地利用效
    能低落等一切情狀，認陳勝興所受相當於租金之利益，以申
    報地價年息1%為適當，故陳勝興於97、98年間因占用系爭土
    地所獲相當於租金之利益為每月324 元（即5,470 ×[42+29
    ] ×1%÷12=324，元以下四捨五入），其自99年起因占用系
    爭土地所獲相當於租金之利益則為每月316 元（即5,340 ×
    [4 2+29 ] ×1%÷12=316，元以下四捨五入）。
  (2)從而，陳勝興自97年5 月31日起至提起本件訴訟之日99年11
    月30日止，因占用系爭土地所獲不當得利為9,632 元（即[3
    24×7]+[324 ×12]+[316×11]=9,632 ），並應自99年12月
    1 日起按月返還原告不當得利316 元。故原告請求陳勝興返
    還自97年5 月31日起至99年11月30日止之不當得利110,838
    元及自起訴狀繕本送達翌日（即100 年8 月3 日）起至清償
    日止，按年息5%計算之利息，暨自起訴狀繕本送達翌日（即
    100 年8 月3 日）起按月給付原告3,814 元，其中未逾前開
    範圍者，係有理由，應予准許；逾此範圍者，則無理由，應
    予駁回。
五、綜上所述，原告依民法第767 條及繼承之法律關係，請求陳
    崇禎連帶負拆屋還地之責，係無理由，應予駁回。又原告依
    民法第767 條規定，請求陳勝興將系爭地上物拆除後，騰空
    返還系爭土地予原告，並依民法第179 條規定，請求陳勝興
    給付9,632 元及自起訴狀繕本送達翌日即100 年8 月3 日起
    至清償日止，按年息5%計算之利息，暨自100 年8 月3 日起
    至返還系爭土地之日止，按月給付316 元，係有理由，應予
    准許；逾此範圍之請求，則無理由，應予駁回。
六、原告陳明願供擔保，聲請宣告假執行，經核其勝訴部分，於
    法並無不合，爰酌定相當之擔保金額准許之。至於原告其餘
    假執行之聲請，則因原告其餘之訴遭駁回，而失所附麗，應
    併予駁回。
據上論結，原告之訴為一部有理由，一部無理由，依民事訴訟法
第385 條第1 項前段、第79條、第85條、第390 條第2 項，判決
如主文。
中    華    民    國  100     年    11    月    21    日
                  民事第四庭  法  官  賴文姍
以上正本係照原本作成。
如對本判決上訴，須於判決送達後20日內向本院提出上訴狀。如
委任律師提起上訴者，應一併繳納上訴審裁判費。
中    華    民    國  100     年    11    月    21    日
                              書記官  劉甄庭